台灣屏東地方法院民事判決　95年度訴字第253號
　　原　　　告　黃○○
　　被　　　告　Ｅ○○
　　　　　　　　Ｌ○○
　　　　　　　　戊○○
　　　　　　　　丁○○
　　　　　　　　庚○○
　　　　　　　　壬○○
　　　　　　　　丙○○
　　兼　上三人
　　共　　　同
　　訴訟代理人　ｄ○○
　　被　　　告　寅○○
　　　　　　　　地○○
　　　　　　　　ｃ○○
　　上　二　人
　　共　　　同
　　訴訟代理人　ｂ○○
　　　　　　　　Ｗ○○○
　　被　　　告　宙○○
　　　　　　　　Ｂ○○○
　　　　　　　　Ｋ○○○
　　　　　　　　辰○○
　　　　　　　　宇○○
　　　　　　　　ａ○○
　　　　　　　　Ｖ○○
　　上　一　人
　　訴訟代理人　未○○
　　被　　　告　Ｆ○○
　　訴訟代理人　地○○
　　　　　　　　Ｗ○○○
　　共　　　同
　　複　代理人　ｂ○○
　　被　　　告　Ｉ○○
　　訴訟代理人　地○○
　　複　代理人　ｂ○○
　　被　　　告　己○○
　　　　　　　　丑○○
　　　　　　　　乙○○
　　共　　　同
　　訴訟代理人　辛○○
　　被　　　告　癸○○
　　　　　　　　子○○
　　　　　　　　Ｊ○○
　　　　　　　　Ｒ○○
　　　　　　　　Ｃ○○
　　　　　　　　Ｐ○○
　　　　　　　　卯○○
　　上　四　人
　　共　　　同
　　訴訟代理人　Ｑ○○
　　被　　　告　Ｍ○○
　　　　　　　　Ｏ○○
　　兼　共　同
　　訴訟代理人　Ｎ○○
　　被　　　告　甲○○
　　　　　　　　Ｓ○○
　　　　　　　　Ｕ○○
　　　　　　　　Ｔ○○
　　　　　　　　Ｇ○○
　　　　　　　　Ａ○○
　　　　　　　　Ｚ○○
　　　　　　　　Ｘ○○
　　兼　上一人
　　訴訟代理人　Ｙ○○
　　被　　　告　天○○
　　　　　　　　亥○○
　　　　　　　　Ｄ○○
　　　　　　　　戌○○
　　　　　　　　午○○
　　　　　　　　酉○○
　　　　　　　　申○○
　　　　　　　　巳○○
　　　　　　　　陳柏文
　　　　　　　　Ｈ○○
　　　　　　　　玄○○
　　　　　　　　Ｗ○○○
　　上　一　人
　　訴訟代理人　ｂ○○
上列當事人間請求分割共有物事件，經本院於民國96年3 月26日
言詞辯論終結，判決如下：
    主      文
兩造共有坐落屏東縣琉球鄉○○段七一二地號，建，面積三一二
一點○五平方公尺之土地准予分割，分割方法如附圖所示，即：
（一）編號一部分（面積一○七點八平方公尺）土地，分歸原告
      黃○○單獨取得。
（二）編號二部分（面積三三五點一八平方公尺）土地，分歸被
      告Ｗ○○○單獨取得。
（三）編號三部分（面積一一九點六平方公尺）土地，分歸被告
      天○○、亥○○、Ｄ○○、戌○○按其應有部分之比例保
      持共有。
（四）編號四部分（面積七○點四七平方公尺）土地，分歸被告
      Ｊ○○單獨取得。
（五）編號五部分（面積九四點五一平方公尺）土地，分歸被告
      寅○○單獨取得。
（六）編號六部分（面積一○五點一平方公尺）土地，分歸被告
      辰○○、Ｋ○○○按其應有部分之比例保持共有。
（七）編號七部分（面積一○八點九九平方公尺）土地，分歸被
      告丙○○單獨取得。
（八）編號八部分（面積一二三點八五平方公尺）土地，分歸被
      告ｃ○○單獨取得。
（九）編號九部分（面積二○二點八七平方公尺）土地，分歸被
      告癸○○、子○○按其應有部分之比例保持共有。
（十）編號一○部分（面積一○一點二平方公尺）土地，分歸被
      告地○○單獨取得。
（十一）編號一一部分（面積九三點○五平方公尺）土地，分歸
        被告宙○○、Ａ○○按其應有部分之比例保持共有。
（十二）編號一二部分（面積二○四點○三平方公尺）土地，分
        歸被告Ｖ○○單獨取得。
（十三）編號一三部分（面積一九○點四一平方公尺）土地，分
        歸被告戊○○、丁○○、甲○○按其應有部分之比例保
        持共有。
（十四）編號一四部分（面積九二點七四平方公尺）土地，分歸
        被告庚○○單獨取得。
（十五）編號一五部分（面積一○○點四二平方公尺）土地，分
        歸被告壬○○單獨取得。
（十六）編號一六部分（面積六五點○三平方公尺）土地，分歸
        被告ｄ○○單獨取得。
（十七）編號一七部分（面積六五點○四平方公尺）土地，分歸
        被告Ｎ○○、Ｏ○○、Ｍ○○按其應有部分之比例保持
        共有。
（十八）編號一八部分（面積七九點六八平方公尺）土地，分歸
        被告Ｒ○○、Ｐ○○、Ｃ○○、卯○○按其應有部分之
        比例保持共有。
（十九）編號一九部分（面積二四點四○平方公尺）土地，分歸
        被告Ｓ○○、Ｕ○○、Ｔ○○按其應有部分之比例保持
        共有。
（二十）編號二○部分（面積一九五點○九平方公尺）土地，分
        歸被告Ｌ○○單獨取得。
（二十一）編號二一部分（面積六四一點五九平方公尺）土地，
          分歸被告ａ○○、Ｆ○○、Ｅ○○、Ｇ○○、乙○○
          、Ｉ○○、Ｂ○○○、己○○、丑○○、宇○○、陳
          憲德、Ｘ○○、Ｙ○○、陳柏文、午○○、酉○○、
          申○○分別共有（其中ａ○○取得九八點○二平方公
          尺、Ｆ○○取得六八點六六平方公尺、Ｅ○○取得六
          五點○三平方公尺、Ｇ○○取得六五點○二平方公尺
          、乙○○取得五九點九三平方公尺、Ｉ○○取得四九
          點九四平方公尺、Ｂ○○○取得三三點四平方公尺、
          己○○、丑○○均取得二九點八一平方公尺、宇○○
          、Ｚ○○、Ｘ○○、Ｙ○○、陳柏文均取得二一點六
          八平方公尺、午○○、酉○○均取得一六點三一平方
          公尺、申○○取得○點九五平方公尺之土地）。
兩造如附表一所示之應補償者應各給付受補償者如附表一所示之
金額。
訴訟費用由兩造依如附表二所示之應有部分比例負擔。
    事實及理由
一、被告Ｅ○○、Ｌ○○、丁○○、寅○○、Ｂ○○○、Ｋ○○○、辰○○、宇○○、ａ○○、己○○、丑○○、癸○○、
    子○○、Ｊ○○、丙○○、Ｍ○○、Ｏ○○、乙○○、Ｎ○○、甲○○、Ｓ○○、Ｕ○○、Ｔ○○、Ｇ○○、Ｚ○○、
    Ｘ○○、天○○、Ｙ○○、亥○○、Ｄ○○、戌○○、午○○、酉○○、申○○、巳○○、陳柏文、Ｈ○○、玄○○及
    Ｗ○○○均未於最後言詞辯論期日到場，核無民事訴訟法第
    386 條各款規定情事，爰依原告之聲請，由其一造辯論而為
    判決。
二、原告起訴主張：坐落屏東縣琉球鄉○○段712 地號（地目：
    建，面積3,121.05平方公尺）土地（下稱系爭土地），為兩
    造所共有（應有部分比例詳附表二）。系爭土地並無不能分
    割之情事，惟因兩造無法協議分割，自得請求裁判分割。系
    爭土地如95年9 月29日複丈成果圖（下稱現況圖）所示編號
    A 部分，有原告所有之2 層建物1 棟；編號B 部分有原告所
    有之1 層建物及被告Ｗ○○○所有之磚造平房；編號C 部分
    有被告天○○、亥○○、Ｄ○○、戌○○所共有之磚造鐵皮
    屋與車庫各1 間；編號D 部分有被告Ｊ○○所有之2 層建物
    1 棟；編號E 部分有被告寅○○所有之3 層建物1 棟；編號
    F 部分目前為空地，上有樹木數棵，為被告辰○○、Ｋ○○○所共同占用；編號G 部分有被告丙○○所有之3 層建物1
    棟；編號H 部分有被告ｃ○○所有之3 層建物1 棟；編號I
    部分有被告癸○○、子○○所共有之磚造平房瓦屋1 間；編
    號J 部分有被告地○○所有之2 層建物1 棟；編號K 部分有
    被告宙○○所有之2 層建物1 棟；編號L 部分目前種植果樹
    ，為被告Ｖ○○占用中；編號M 部分有被告戊○○、丁○○
    所共有之磚造鐵皮屋1 間，目前為渠等及被告甲○○占用中
    ；編號N 部分有被告庚○○所有之2 層建物1 棟；編號O 部
    分有被告壬○○所有之2 層建物1 棟；編號P 部分有被告ｄ
    ○○所有之3 層建物1 棟；編號Q 部分有被告Ｎ○○、Ｏ○○、Ｍ○○所共有之3 層建物1 棟；編號R 部分有被告Ｒ○○、Ｐ○○、Ｃ○○、卯○○所共有之2 層建物1 棟；編號
    S 部分有被告Ｓ○○、Ｕ○○、Ｔ○○所共有之2 層建物1
    棟；編號T 、U 、V 、W 、X 、Y 、Z 部分為三合院瓦造平
    房，分別為被告Ｌ○○、地○○、宇○○、Ｒ○○、Ｐ○○
    、Ｃ○○、卯○○、Ｓ○○、Ｕ○○、Ｔ○○、陳柏文、Ｈ
    ○○、玄○○、Ｇ○○、Ｅ○○、午○○、酉○○、申○○
    、巳○○、己○○、丑○○、乙○○所共有；編號A'部分有
    被告ａ○○所有之磚造牆壁1 座（無屋頂）；編號B'部分有
    被告Ｌ○○所有之2 層建物1 棟；其餘部分均為空地。另原
    告主張按共有人占用系爭土地之現況為分割，較符合整體經
    濟利益，為此提起本訴並聲明請求准予分割系爭土地；如以
    原物為分配時，共有人中有不能按其應有部分受分配者，以
    金錢補償之等語。
三、被告ｃ○○、地○○、庚○○、壬○○、丙○○、戊○○、
    Ｆ○○、Ｉ○○、宙○○、Ａ○○、ｄ○○、Ｎ○○、Ｘ○○、Ｙ○○、己○○、丑○○、乙○○、Ｒ○○、Ｐ○○、
    Ｃ○○、卯○○、Ｗ○○○均以：同意按占用現況分割系爭
    土地等語；被告Ｋ○○○則以：我以後要蓋房子，我不要跟
    被告辰○○保持共有，我主張分得靠近北邊一半的土地等語
    ；被告Ｖ○○則以：我同意分割，但主張在系爭土地之東南
    邊留1 寬約4 公尺之道路連接至我占用部分土地的外面，以
    方便救災及建屋，並避免造成袋地等語；資為抗辯。其餘被
    告則未於履勘或言詞辯論期日到庭，亦未提出書狀作何聲明
    或陳述。
四、本院之判斷：
（一）原告主張系爭土地為兩造所共有（應有部分比例詳附表二
      ），並無不能分割之情事，惟兩造無法協議分割。系爭土
      地如現況圖所示編號A 部分有原告所有之2 層建物1 棟；
      編號B 部分有原告所有之1 層建物及被告Ｗ○○○所有之
      磚造平房；編號C 部分有被告天○○、亥○○、Ｄ○○、
      戌○○所共有之磚造鐵皮屋與車庫各1 間；編號D 部分有
      被告Ｊ○○所有之2 層建物1 棟；編號E 部分有被告寅○○所有之3 層建物1 棟；編號F 部分目前為空地，上有樹
      木數棵，為被告辰○○、Ｋ○○○所共同占用；編號G 部
      分有被告丙○○所有之3 層建物1 棟；編號H 部分有被告
      ｃ○○所有之3 層建物1 棟；編號I 部分有被告癸○○、
      子○○所共有之磚造平房瓦屋1 間；編號J 部分有被告地
      ○○所有之2 層建物1 棟；編號K 部分有被告宙○○所有
      之2 層建物1 棟；編號L 部分目前種植果樹，為被告Ｖ○○占用中；編號M 部分有被告戊○○、丁○○所共有之磚
      造鐵皮屋1 間，目前為渠等及被告甲○○占用中；編號N
      部分有被告庚○○所有之2 層建物1 棟；編號O 部分有被
      告壬○○所有之2 層建物1 棟；編號P 部分有被告ｄ○○
      所有之3 層建物1 棟；編號Q 部分有被告Ｎ○○、Ｏ○○
      、Ｍ○○所共有之3 層建物1 棟；編號R 部分有被告Ｒ○○、Ｐ○○、Ｃ○○、卯○○所共有之2 層建物1 棟；編
      號S 部分有被告Ｓ○○、Ｕ○○、Ｔ○○所共有之2 層建
      物1 棟；編號T 、U 、V 、W 、X 、Y 、Z 部分為三合院
      瓦造平房，分別為被告Ｌ○○、地○○、宇○○、Ｒ○○
      、Ｐ○○、Ｃ○○、卯○○、Ｓ○○、Ｕ○○、Ｔ○○、
      陳柏文、Ｈ○○、玄○○、Ｇ○○、Ｅ○○、午○○、酉
      ○○、申○○、巳○○、己○○、丑○○、乙○○所共有
      ；編號A'部分有被告ａ○○所有之磚造牆壁1 座（無屋頂
      ）；編號B'部分有被告Ｌ○○所有之2 層建物1 棟；其餘
      部分均為空地等事實，業據提出土地登記謄本1 份、地籍
      圖謄本1 份、建物謄本2 份及相片43張為證，且分別為被
      告所自認及不爭執，並經本院於民國95年9 月29日至現場
      履勘屬實，有勘驗筆錄及現場圖各1 份在卷可憑，並經本
      院囑託屏東縣東港地政事務所測量，製有複丈成果圖（現
      況圖）1 份附卷可稽，堪信為真實。
（二）按各共有人，得隨時請求分割共有物。但因物之使用目的
      不能分割或契約訂有不分割之期限者，不在此限。共有物
      之分割，依共有人協議之方法行之。分割之方法，不能協
      議決定者，法院得因任何共有人之聲請，命為原物分配或
      變價分配，民法第823 條第1 項、第824 條第1 、2 項分
      別定有明文。查系爭土地依使用目的並無不能分割之情事
      ，且兩造亦無不能分割之約定，而兩造就系爭土地顯難為
      協議分割，揆諸上開說明，原告訴請分割系爭土地，核無
      不合，應予准許。
（三）次按分割共有物應考慮公平原則、利益原則、經濟原則，
      此外共有人分得之地是否與外界有適宜之聯絡，是否會造
      成袋地情形，及社會利益等均在考量之列；復依民法第82
      4 條之規定，尚需注意：一、消滅共有原則─除因該土地
      內部分土地之使用目的不能分割，或部分共有人仍願維持
      共有關係，應就該部分土地不予分割或該部分共有人成立
      新共有關係外，應將土地分配於各共有人單獨所有。二、
      原物分配原則─法院對分割共有物之方法，固有自由裁量
      之權，惟仍須以適當之分割方法為限。三、維持現狀原則
      ─即應參酌實際使用情形，將分割後之土地及地上房屋分
      歸一人所有或數人共有，以免房地分離。四、提高價值原
      則─土地之分割，應注意地形之完整，期能地盡其利。五
      、質量均等原則─原物分配之結果，其數量雖與原應有部
      分相當，但其價額顯不相當時，得以金錢補償之（最高法
      院57年台上字第2117號、63年台上字第2680號判例意旨均
      可參照）。
（四）系爭土地如現況圖所示編號A 部分，上有原告所有之2 層
      建物1 棟，編號B 部分有原告所有之1 層建物及被告Ｗ○○○所有之磚造平房，本應依渠等各自占用之現況為分割
      ，如有逾越持分面積或不足者，再與其他共有人互為找補
      ；但因原告與被告Ｗ○○○為母子關係，此有原告之國民
      身分證影本1 份可稽（見第190 頁），且渠等於本院審理
      時均陳稱可互相伸縮分得之基地面積以盡量符合登記之持
      分面積等語（見第229 頁）。故為免過多之找補，於徵得
      渠等之同意下，日後應無發生拆遷糾紛之虞，爰使原告分
      得與其持分面積相同之基地部分土地即附圖所示編號1 之
      土地，被告Ｗ○○○則分得原告上開建物占用部分及自己
      建物下之基地，即附圖所示之2 部分，不足持分面積部分
      再為找補（詳後述）。編號C 部分有被告天○○、亥○○
      、Ｄ○○、戌○○所共有之磚造鐵皮屋與車庫各1 間，爰
      依渠等目前占用之現況讓渠等分得該部分之土地，即附圖
      所示之3 部分土地（與持分面積相等，無增減問題）。編
      號D 部分有被告Ｊ○○所有之2 層建物1 棟，為免日後發
      生拆遷問題，爰由其取得該部分之土地即附圖之4 部分（
      多分得部分嗣後再補償其他未分足持分面積之共有人）。
      編號E 部分有被告寅○○所有之3 層建物1 棟，為免日後
      發生拆遷問題，亦由其取得該部分之土地即附圖之5 部分
      （多分得部分嗣後再補償其他未分足持分面積之共有人）
      。編號F 部分目前為空地，上有樹木數棵，為被告辰○○
      、Ｋ○○○所共同占用，雖被告Ｋ○○○稱不要共有，以
      後要蓋房子，欲分得靠北邊一半之土地等語（見第173 頁
      背面），然如將該部分土地分為南北兩半，將造成土地過
      於狹長，反而破壞土地之完整性而減損其經濟價值，故其
      主張並無理由，爰由其與被告辰○○就附圖之6 部分土地
      依渠等應有部分之比例保持共有（不足持分面積部分再為
      找補）。編號G 部分有被告丙○○所有之3 層建物1 棟，
      雖使用之基地面積超過其持分面積，但為免日後發生拆遷
      問題，亦由其取得使用之面積即附圖之7 部分（多分得部
      分嗣後再補償其他未分足持分面積之共有人）。編號H 部
      分有被告ｃ○○所有之3 層建物1 棟，雖其使用之基地面
      積亦超過持分面積，為免日後發生拆遷問題，亦由其取得
      使用之面積即附圖之8 部分（多分得部分嗣後再補償其他
      未分足持分面積之共有人）。編號I 部分有被告癸○○、
      子○○所共有之磚造平房瓦屋1 間，雖渠等使用之基地面
      積超過持分面積甚多，然亦為免日後發生拆遷問題，亦由
      其取得使用之面積即附圖之9 部分（多分得部分嗣後再補
      償其他未分足持分面積之共有人）。
（五）現況圖所示編號J 部分有被告地○○所有之2 層建物1 棟
      ，雖其使用之基地面積超過持分面積，為免日後發生拆遷
      問題，亦由其取得使用之面積即附圖之10部分（多分得部
      分嗣後再補償其他未分足持分面積之共有人）。編號K 部
      分有被告宙○○所有之2 層建物1 棟，原應將該部分之土
      地分歸其單獨所有，惟被告宙○○、Ａ○○於本院審理中
      均稱：我們是父子，願保持共有等語（見第258 頁），此
      亦有戶籍謄本1 份可憑（見第111 頁）。爰將附圖之11部
      分分歸渠等依應有部分之比例保持共有（不足持分面積部
      分再為找補）。編號L 部分目前種植果樹，為被告Ｖ○○
      占用中，爰由其分得該部分之土地即附圖之12部分（不足
      持分面積部分再為找補）。編號M 部分有被告戊○○、丁○○所共有之磚造鐵皮屋1 間，目前為渠等及被告甲○○
      占用中，而被告戊○○於本院審理時亦同意分得南邊與房
      屋牆壁平行部分之土地，以補足持分面積（見第229 頁）
      ，爰由渠等就附圖之13部分依應有部分之比例保持共有。
      編號N 部分有被告庚○○所有之2 層建物1 棟，雖其使用
      之基地面積超過持分面積，然為免日後發生拆遷問題，由
      其取得使用之面積即附圖之14部分（多分得部分嗣後再補
      償其他未分足持分面積之共有人）。編號O 部分有被告壬○○所有之2 層建物1 棟，其使用之基地面積亦超出持分
      面積，為免日後發生拆遷問題，亦由其取得使用之面積即
      附圖之15部分（多分得部分嗣後再補償其他未分足持分面
      積之共有人）。編號P 部分有被告ｄ○○所有之3 層建物
      1 棟，雖使用之面積不足其持分面積，但為免發生找補問
      題或編號21空地之共有人過多，斟酌其屋後尚有足夠空地
      可分配，爰讓其分足持分面積之土地即附圖16部分。編號
      Q 部分有被告Ｎ○○、Ｏ○○、Ｍ○○所共有之3 層建物
      1 棟，雖渠等使用之面積不足持分面積，亦為免發生找補
      或編號21之空地共有人過多，另斟酌該屋後面尚有足夠空
      地可分配，並讓其土地較使用部分更為方正，爰由渠等分
      足持分面積之土地即附圖17部分。編號R 部分有被告Ｒ○○、Ｐ○○、Ｃ○○、卯○○所共有之2 層建物1 棟，渠
      等使用之基地面積雖亦超出持分面積甚多，然為免日後發
      生拆遷問題，亦由渠等依應有部分之比例取得使用之面積
      即附圖之18部分（多分得部分嗣後再補償其他未分足持分
      面積之共有人）。編號S 部分有被告Ｓ○○、Ｕ○○、Ｔ
      ○○所共有之2 層建物1 棟，爰將附圖之19部分分歸渠等
      依應有部分之比例保持共有（不足持分面積部分再為找補
      ）。
（六）現況圖所示編號B'部分有被告Ｌ○○所有之2 層建物1 棟
      ，其使用之面積不足其持分面積甚多，但為免發生找補問
      題或編號21之空地共有人過多，另審酌其房屋周遭尚有足
      夠空地可供分割，及編號A'部分有被告ａ○○所有之磚造
      牆壁1 座（無屋頂），且破舊不堪，此經本院至現場勘驗
      屬實（見第172 頁），並有相片1 張可參（見第152 頁右
      邊第2 張），顯見已無遮風避雨功能，故無須考慮該地上
      物而為分割等情，爰讓其分得與持分面積相同之土地即附
      圖20部分；另因系爭土地於現況圖之A'與M 間，目前有一
      寬不到1 公尺之通道，然上述M 部分之土地於分割時，有
      讓被告戊○○、丁○○、甲○○分得部分南邊與渠等房屋
      牆壁平行之土地以補足持分面積，將使原本之通道更形窄
      小，故酌留寬約1 公尺之通道於附圖所示之13與20間（至
      為何不留較寬之通道於該處，詳後述）。至編號T 、U 、
      V 、W 、X 、Y 、Z 部分均為三合院瓦造平房，分別為被
      告Ｌ○○、地○○、宇○○、Ｒ○○、Ｐ○○、Ｃ○○、
      卯○○、Ｓ○○、Ｕ○○、Ｔ○○、陳柏文、Ｈ○○、玄
      ○○、Ｇ○○、Ｅ○○、午○○、酉○○、申○○、巳○○、己○○、丑○○、乙○○所共有，其餘無編號部分均
      為空地與現有通道。而上述編號T 、U 、V 、W 、X 、Y
      、Z 部分，據被告地○○、Ｒ○○、Ｐ○○、Ｃ○○、卯
      ○○、己○○、丑○○、乙○○一致於本院審理時陳稱因
      該部分之地上物均已無用處，故可不考慮地上物而為分割
      等語（見第228 、229 頁）；再觀之卷附照片（見第152
      頁左邊及第178 頁左邊）及本院現場勘驗結果（見第172
      頁），可知地上物均已時代久遠，破舊且無人使用，經濟
      價值甚低，故本院即將上開部分之土地均視為空地分割（
      即附圖21部分）。而此部分土地尚屬方正，惟因至此尚未
      分到土地之共有人，加上前述分得土地不足其持分面積之
      人甚多，如渠等均按不足面積之比例共有此空地，共有人
      之人數將過多，不符合前開消滅共有之原則；但因待分配
      空地之共有人，其持分面積大都不多，如分歸渠等各自單
      獨所有，將使此空地過於細分，造成部分土地益加狹長，
      或成為袋地，反而破壞土地之完整性而減損其經濟價值。
      故此部分土地仍以保持共有為原則，但應盡量讓共有人人
      數減少，即應由不足持分面積最多者，由多至少，依序共
      有附圖21之土地，至分完為止，而最後尚有不足持分面積
      者，則依後述方式補償。是附圖21之土地（面積641.59平
      方公尺），分歸被告ａ○○、Ｆ○○、Ｅ○○、Ｇ○○、
      乙○○、Ｉ○○、Ｂ○○○、己○○、丑○○、宇○○、
      Ｚ○○、Ｘ○○、Ｙ○○、陳柏文、午○○、酉○○、申
      ○○分別共有（其中ａ○○取得98.02 平方公尺、Ｆ○○
      取得68.66 平方公尺、Ｅ○○取得65.03 平方公尺、Ｇ○○取得65.02 平方公尺、乙○○取得59.93 平方公尺、Ｉ
      ○○取得49.94 平方公尺、Ｂ○○○取得33.4平方公尺、
      己○○、丑○○均取得29.81 平方公尺、宇○○、Ｚ○○
      、Ｘ○○、Ｙ○○、陳柏文均取得21.68 平方公尺、午○○、酉○○均取得16.31 平方公尺、申○○取得0.95平方
      公尺之土地）。至被告Ｓ○○、Ｕ○○、Ｔ○○雖不足持
      分面積共40.64 平方公尺，但因渠等各自僅短少約13.55
      平方公尺，較被告午○○、酉○○、申○○等人之不足面
      積少，故均後於渠等而受分配空地，以免共有人人數過多
      ；另被告午○○、酉○○、申○○、巳○○之持分面積均
      為16.31 平方公尺，爰依土地登記謄本上之登記次序決定
      孰先分得21之土地，而至被告申○○分得0.95平方公尺時
      即全部分配完畢。因其他不足持分面積者，無人之面積適
      為0.95平方公尺，且如將此0.95平方公尺分予其他不足面
      積較被告申○○為少者，例如被告辰○○及Ｋ○○○（各
      不足1.45平方公尺），就此21號土地而言，一樣會多1 位
      共有人，故無助於問題之解決；況如分予被告申○○，因
      其與被告午○○、酉○○為兄弟關係，有戶籍謄本3 份在
      卷可佐（見第119 至121 頁），是日後於本件分割登記完
      畢時，亦較易由被告申○○透過買賣等方式處分其上開分
      得之0.95平方公尺之持分面積。且被告午○○、酉○○、
      申○○、巳○○均未於本院調解、履勘或言詞辯論時到庭
      陳述意見，或以書狀表示意見，故本院無法得知渠等之想
      法，爰依上述理由，在不違反公平原則及符合消滅共有原
      則等前提下，為前述分割方法之酌定，附此說明。
（七）至被告Ｖ○○主張在系爭土地之東南邊留1 寬約4 公尺之
      道路至其占用部分即附圖之12外一節（見第259 頁）。查
      系爭土地之東北邊，有1 寬約3 公尺之道路（位於同段69
      6 、699 地號土地上），業經本院勘驗無誤（見第172 頁
      ），且兩造對此亦不爭執（見第228 頁），是倘現況圖中
      編號I 、M 、B'部分之建物發生火災，如消防車之車寬大
      於3 公尺致無法駛入東北邊之道路，縱於系爭土地之東南
      邊留1 寬4 公尺之通路，亦屬枉然。而於編號M 部分靠近
      同段711 地號土地處，有被告戊○○、丁○○於約5 、6
      年前，花費約新台幣（下同）50、60萬元加蓋之水泥磚造
      建物1 間，此據被告戊○○於履勘時陳述屬實，並經本院
      勘驗無訛（見第172 頁），復有相片8 張在卷可參（見第
      178 頁右邊、第262 、263 、266 頁上面、第264 、267
      頁），可知該加蓋建物之外觀甚新穎，且屋齡尚短，殘餘
      價值不低。因被告戊○○陳稱如因留路關係需拆除其加蓋
      建物，希望可以補償損失，若未談好補償，不願拆除該建
      物等語（見第227 頁）；而本院自履勘時即95年9 月29日
      起至96年2 月8 日審理時，一再給予兩造協商拆除該建物
      之補償事宜，惟迄至96年3 月26日本件言詞辯論終結時，
      兩造均未協議妥上開建物之拆除補償事宜（見第259 頁）
      。按分割共有物，除應謀共有人間之公平外，並應斟酌各
      共有人之利害關係及共有土地之實際使用情形，為適當之
      分配，以免有害社會經濟；又分割共有物固不受分管契約
      之拘束，惟儘量依各共有人使用現狀定分割方法，以維持
      現狀，減少共有人所受損害，當不失為裁判分割斟酌之一
      種原則（最高法院77年台上字第632 號、82年台上字第19
      90號判決要旨參照）。本院參考上開說明及後述之理由，
      認在兩造談妥上開建物拆除補償事宜前，不宜在該加蓋建
      物部分留4 公尺寬之通路，以免日後發生拆遷糾紛而對被
      告戊○○、丁○○造成損害；況該加蓋建物長不到2 公尺
      ，若留3 、4 公尺寬之通路，將拆除到編號M 部分之主體
      建物，而危及整個建物之結構與使用人即被告戊○○、丁○○、甲○○之人身安全。再者，系爭土地東南邊毗鄰之
      同段711 地號土地，緊接系爭土地編號C 、F 、I 、L 、
      M 之地籍線，目前有1 條寬約2 、3 公尺之水泥路面可供
      通行，亦經本院勘驗屬實，且為兩造所不爭執（見第227
      頁），並有相片8 張附卷可稽（見第262 至267 頁），故
      雖該通路之所有權非兩造所有，但仍可解決編號F 、I 、
      L 、M 、B'及附圖21部分面臨之袋地通行問題；且該現有
      通道寬約2 、3 公尺，足供一般救護車及小型消防車進入
      ，如不敷所需，因編號F 、I 、L 、M 部分，及編號B'與
      附圖21部分，分別距離系爭土地東北邊及西北邊道路（即
      中山路，位於同段757 地號土地上）之最近處，最遠僅約
      30餘公尺及40餘公尺（本院以圖尺測量附圖上13與20間寬
      約1 公尺《本院前於96年2 月14日以函文囑託東港地政事
      務所預留寬約1 公尺之通路於該處，見第242 頁》之距離
      ，再與前開2 組位置2 點間量出之距離，以比例換算得出
      大概之距離），均為一般消防水線可到之處；且現有通道
      （含附圖編號13與20間、15與16間及18與19間之通道）均
      足以於緊急狀況時供擔架通過，而救護車現即可直達附圖
      13土地之東北角處及16至19之土地外，分別距現況圖中編
      號B'及附圖21部分之土地僅約20餘公尺及10餘公尺（計算
      方式同前），堪能應付急需。綜上，本院認尚無在現況圖
      中編號M 土地靠近東南處，另外酌留1 寬約4 公尺通路之
      必要。又即使編號A'部分可視為空地處理（如前述），可
      在該處與編號M 間留1 寬約3 公尺之通路，但因同段710
      地號土地上，毗鄰711 號及系爭土地處，有1 水泥造建物
      ，該建物東北邊之牆面距上開被告戊○○、丁○○之加蓋
      建物西南邊牆面，往東南方延伸之線，在與位於711 號土
      地上寬約2 、3 公尺之現有通道交接處，不到1 公尺寬，
      此有現場相片6 張可稽（見第178 頁右邊第2 張相片、第
      262 、263 、266 頁第1 張相片及第264 頁相片圈起處）
      。故此部分因目前不可能拆除該710 號土地上之建物，而
      無法留寬約2 、3 公尺之通道以便車輛通行，縱使在編號
      A'與M 間留1 寬約3 公尺之通道，亦為徒然。另外，編號
      C 、I 部分上分別有被告天○○、亥○○、Ｄ○○、戌○○共有之磚造鐵皮屋、車庫各1 間及被告癸○○、子○○
      共有之磚造平房瓦屋1 間，如在該部分靠近東南邊處留1
      寬約4 公尺之通路，日後勢必發生上開建物之一部分，如
      圍牆、車庫、遮雨棚，甚或主體建物之牆面遭拆除之情形
      （見第153 頁、第262 至268 頁相片所示），造成一出門
      即面臨道路之窘況，且會使編號C 之土地變成狹長狀，不
      利該地之完整使用，故在被告天○○、亥○○、Ｄ○○、
      戌○○、癸○○、子○○均未表示日後同意拆除其地上物
      之情況下，此舉將損及渠等就分得土地之利用價值。而編
      號F 部分，如在該土地東南邊處亦留1 寬約4 公尺之通路
      ，將使被告辰○○、Ｋ○○○共有土地之面積更形減少，
      不利於渠等日後建築房屋所需。由上可知被告Ｖ○○主張
      在系爭土地之東南邊留1 寬約4 公尺之通路至附圖12處云
      云，尚難憑採。
（八）從而，本院所採如附圖所示之分割方案，係因應兩造占有
      系爭土地使用之現狀，於不拆除系爭土地上共有人所有之
      房屋，用以維持各共有人之最大經濟利益而為。是分割後
      之系爭土地，縱有未符現行建築法令，亦屬因應兩造占有
      系爭土地之現狀所產生之結果，而系爭土地上目前僅原告
      及被告丙○○之建物有辦理第1 次所有權登記，有前揭建
      物謄本2 份及公務電話紀錄1 份（見第246 頁）可參，故
      若為使分割方案完全符合現行建築法令，除全然不考慮占
      有現狀，將原告及被告丙○○上開建物以外之全部現存房
      屋拆除，重新規劃，或予以變價分割外，恐難有適當方法
      ，且兩造亦未提出更適切之分割方案。而將系爭土地現有
      之大部分房屋拆除，或變價分割，又不符合兩造之最大利
      益。是本院考量系爭土地使用現況、土地使用之經濟利益
      及全體共有人之利益等情，認以採取如主文第1 項所示之
      分割方法，最為公平、適當。
（九）再按以原物為分配時，如共有人中，有不能按其應有部分
      受分配者，得以金錢補償之，民法第824 條第3 項定有明
      文。復按法院裁判分割共有物，除應斟酌各共有人之利害
      關係，及共有物之性質外，尚應斟酌共有物之價格，倘共
      有人中有不能按其應有部分受分配，或所受分配之不動產
      ，其價格不相當時，法院非不得命以金錢補償之（最高法
      院57年台上字第2117號判例要旨參照）。又按共有物之原
      物分割，依民法第825 條規定觀之，係各共有人就存在於
      共有物全部之應有部分互相移轉，使各共有人取得各自分
      得部分之單獨所有權。故原物分割而應以金錢為補償者，
      倘分得價值較高及分得價值較低之共有人均為多數時，該
      每一分得價值較高之共有人即應就其補償金額對於分得價
      值較低之共有人全體為補償，並依各該短少部分之比例，
      定其給付金額，方符共有物原物分割為共有物應有部分互
      相移轉之本旨（最高法院85年台上字第2676號判例要旨亦
      可參照）。查兩造除被告Ｅ○○、Ｌ○○、丁○○、寅○○、Ｂ○○○、Ｋ○○○、辰○○、宇○○、ａ○○、己○○、丑○○、癸○○、子○○、Ｊ○○、丙○○、Ｍ○○、Ｏ○○、乙○○、Ｎ○○、甲○○、Ｓ○○、Ｕ○○
      、Ｔ○○、Ｇ○○、Ｚ○○、Ｘ○○、天○○、Ｙ○○、
      亥○○、Ｄ○○、戌○○、午○○、酉○○、申○○、巳
      ○○、陳柏文、Ｈ○○、玄○○及Ｗ○○○外，其餘均於
      本院審理時陳明對以系爭土地之公告現值加4 成作為互為
      補償之計算基準沒有意見等語（見第258 頁），參以公告
      現值加計4 成乃政府為土地徵收所採取之補償方式，較公
      告現值接近市價，本院並斟酌系爭土地之地理位置、交通
      狀況等情，認以上開標準為可採。查系爭土地最近於95年
      1 月之公告現值為每平方公尺8,600 元，有前揭土地登記
      謄本足稽，加計4 成為每平方公尺12,040元。而兩造依據
      上述方法分割結果，被告Ｗ○○○不足持分面積4.36平方
      公尺，被告Ｊ○○多分得3.96平方公尺，被告寅○○多分
      得1.62平方公尺，被告辰○○、Ｋ○○○各不足1.45平方
      公尺，被告丙○○多分得4.43平方公尺，被告ｃ○○多分
      得3.53平方公尺，被告癸○○、子○○各多分得34.925平
      方公尺，被告地○○多分得3.88平方公尺，被告宙○○、
      Ａ○○各不足2.135 平方公尺，被告Ｖ○○不足6.63平方
      公尺，被告庚○○多分得1.28平方公尺，被告壬○○多分
      得8.96平方公尺，被告Ｒ○○、Ｐ○○、Ｃ○○、卯○○
      各多分得3.66平方公尺，被告Ｓ○○、Ｕ○○、Ｔ○○各
      不足13.5467 平方公尺，被告申○○不足15.36 平方公尺
      ，被告巳○○不足16.31 平方公尺，被告Ｈ○○、玄○○
      各不足10.84 平方公尺。是依照上述各共有人分得土地之
      增、減差額計算，各該應補償者應給付受補償者之金額均
      詳附表一（元以下四捨五入），爰諭知如主文第2 項所示
      。
五、末按分割共有物事件，本質上並無訟爭性，兩造本可互換地
    位，由任一共有人起訴請求分割，均無不可，故本件如由被
    告負擔全部訴訟費用，顯有失公平，是應酌量兩造之情形，
    由兩造依其應有部分之比例分擔訴訟費用。另因本件為判決
    之基礎已臻明確，兩造其餘攻擊、防禦方法及提出未經援用
    之舉證，經本院審酌核與判決結果無影響，均不一一論駁，
    附此敘明。
六、據上論結，本件原告之訴為有理由，依民事訴訟法第385 條
    第1 項前段、第78條、第80條之1 、第85條第1 項但書，判
    決如主文。
中　　華　　民　　國　　96　　年　　 4 　　月　　9　　日
                    民事第一庭   法　官　張以岳
以上正本係照原本作成。
如不服本判決，應於送達後20日內，向本院提出上訴狀並表明上
訴理由，如於本判決宣示後送達前提起上訴者，應於判決送達後
10日內補提上訴理由書（須附繕本）。
                                 書記官　林志憲
中　　華　　民　　國　　96　　年　　 4 　　月　　9　　日
附表一：（新台幣／元）
┌────┬────┬────┬────┬────┬─┐
│應補償者│ Ｊ○○ │ 寅○○ │ 丙○○ │ ｃ○○ │備│
├────┤        │        │        │        │  │
│受補償者│        │        │        │        │考│
├────┼────┼────┼────┼────┼─┤
│Ｗ○○○│ 1,854  │  758   │ 2,074  │ 1,652  │  │
├────┼────┼────┼────┼────┼─┤
│ 辰○○ │  616   │  252   │  690   │  550   │  │
├────┼────┼────┼────┼────┼─┤
│Ｋ○○○│  616   │  252   │  690   │  550   │  │
├────┼────┼────┼────┼────┼─┤
│ 宙○○ │  908   │  371   │ 1,015  │  809   │  │
├────┼────┼────┼────┼────┼─┤
│ Ａ○○ │  908   │  371   │ 1,015  │  809   │  │
├────┼────┼────┼────┼────┼─┤
│ Ｖ○○ │ 2,819  │ 1,153  │ 3,153  │ 2,513  │  │
├────┼────┼────┼────┼────┼─┤
│ Ｓ○○ │ 5,759  │ 2,356  │ 6,443  │ 5,134  │  │
├────┼────┼────┼────┼────┼─┤
│ Ｕ○○ │ 5,759  │ 2,356  │ 6,443  │ 5,134  │  │
├────┼────┼────┼────┼────┼─┤
│ Ｔ○○ │ 5,759  │ 2,356  │ 6,443  │ 5,134  │  │
├────┼────┼────┼────┼────┼─┤
│ 申○○ │ 6,530  │ 2,671  │ 7,305  │ 5,821  │  │
├────┼────┼────┼────┼────┼─┤
│ 巳○○ │ 6,934  │ 2,837  │ 7,757  │ 6,181  │  │
├────┼────┼────┼────┼────┼─┤
│ Ｈ○○ │ 4,608  │ 1,885  │ 5,155  │ 4,108  │  │
├────┼────┼────┼────┼────┼─┤
│ 玄○○ │ 4,608  │ 1,885  │ 5,155  │ 4,108  │  │
├────┼────┼────┼────┼────┼─┤
│ 合  計 │ 47,678 │ 19,503 │ 53,338 │ 42,503 │  │
└────┴────┴────┴────┴────┴─┘
┌────┬────┬────┬────┬────┬─┐
│應補償者│ 癸○○ │ 子○○ │ 地○○ │ 庚○○ │備│
├────┤        │        │        │        │  │
│受補償者│        │        │        │        │考│
├────┼────┼────┼────┼────┼─┤
│Ｗ○○○│ 16,347 │ 16,347 │ 1,816  │  599   │  │
├────┼────┼────┼────┼────┼─┤
│ 辰○○ │ 5,437  │ 5,437  │  604   │  199   │  │
├────┼────┼────┼────┼────┼─┤
│Ｋ○○○│ 5,437  │ 5,437  │  604   │  199   │  │
├────┼────┼────┼────┼────┼─┤
│ 宙○○ │ 8,005  │ 8,005  │  889   │  293   │  │
├────┼────┼────┼────┼────┼─┤
│ Ａ○○ │ 8,005  │ 8,005  │  889   │  293   │  │
├────┼────┼────┼────┼────┼─┤
│ Ｖ○○ │ 24,859 │ 24,859 │ 2,762  │  911   │  │
├────┼────┼────┼────┼────┼─┤
│ Ｓ○○ │ 50,792 │ 50,792 │ 5,643  │ 1,862  │  │
├────┼────┼────┼────┼────┼─┤
│ Ｕ○○ │ 50,792 │ 50,792 │ 5,643  │ 1,862  │  │
├────┼────┼────┼────┼────┼─┤
│ Ｔ○○ │ 50,792 │ 50,792 │ 5,643  │ 1,862  │  │
├────┼────┼────┼────┼────┼─┤
│ 申○○ │ 57,591 │ 57,591 │ 6,398  │ 2,111  │  │
├────┼────┼────┼────┼────┼─┤
│ 巳○○ │ 61,153 │ 61,153 │ 6,794  │ 2,241  │  │
├────┼────┼────┼────┼────┼─┤
│ Ｈ○○ │ 40,644 │ 40,644 │ 4,515  │ 1,490  │  │
├────┼────┼────┼────┼────┼─┤
│ 玄○○ │ 40,644 │ 40,644 │ 4,515  │ 1,490  │  │
├────┼────┼────┼────┼────┼─┤
│ 合  計 │ 420,498│ 420,498│ 46,715 │ 15,412 │  │
└────┴────┴────┴────┴────┴─┘
┌────┬────┬────┬────┬────┬─┐
│應補償者│ 壬○○ │ Ｒ○○ │ Ｐ○○ │ Ｃ○○ │備│
├────┤        │        │        │        │  │
│受補償者│        │        │        │        │考│
├────┼────┼────┼────┼────┼─┤
│Ｗ○○○│ 4,194  │ 1,713  │ 1,713  │ 1,713  │  │
├────┼────┼────┼────┼────┼─┤
│ 辰○○ │ 1,395  │  570   │  570   │  570   │  │
├────┼────┼────┼────┼────┼─┤
│Ｋ○○○│ 1,395  │  570   │  570   │  570   │  │
├────┼────┼────┼────┼────┼─┤
│ 宙○○ │ 2,054  │  839   │  839   │  839   │  │
├────┼────┼────┼────┼────┼─┤
│ Ａ○○ │ 2,054  │  839   │  839   │  839   │  │
├────┼────┼────┼────┼────┼─┤
│ Ｖ○○ │ 6,377  │ 2,605  │ 2,605  │ 2,605  │  │
├────┼────┼────┼────┼────┼─┤
│ Ｓ○○ │ 13,031 │ 5,323  │ 5,323  │ 5,323  │  │
├────┼────┼────┼────┼────┼─┤
│ Ｕ○○ │ 13,031 │ 5,323  │ 5,323  │ 5,323  │  │
├────┼────┼────┼────┼────┼─┤
│ Ｔ○○ │ 13,031 │ 5,323  │ 5,323  │ 5,323  │  │
├────┼────┼────┼────┼────┼─┤
│ 申○○ │ 14,775 │ 6,035  │ 6,035  │ 6,035  │  │
├────┼────┼────┼────┼────┼─┤
│ 巳○○ │ 15,689 │ 6,409  │ 6,409  │ 6,409  │  │
├────┼────┼────┼────┼────┼─┤
│ Ｈ○○ │ 10,427 │ 4,259  │ 4,259  │ 4,259  │  │
├────┼────┼────┼────┼────┼─┤
│ 玄○○ │ 10,427 │ 4,259  │ 4,259  │ 4,259  │  │
├────┼────┼────┼────┼────┼─┤
│ 合  計 │ 107,880│ 44,067 │ 44,067 │ 44,067 │  │
└────┴────┴────┴────┴────┴─┘
┌────┬────┬──┐
│應補償者│ 卯○○ │備考│
├────┤        │    │
│受補償者│        │    │
├────┼────┼──┤
│Ｗ○○○│ 1,713  │    │
├────┼────┼──┤
│ 辰○○ │  570   │    │
├────┼────┼──┤
│Ｋ○○○│  570   │    │
├────┼────┼──┤
│ 宙○○ │  839   │    │
├────┼────┼──┤
│ Ａ○○ │  839   │    │
├────┼────┼──┤
│ Ｖ○○ │ 2,605  │    │
├────┼────┼──┤
│ Ｓ○○ │ 5,323  │    │
├────┼────┼──┤
│ Ｕ○○ │ 5,323  │    │
├────┼────┼──┤
│ Ｔ○○ │ 5,323  │    │
├────┼────┼──┤
│ 申○○ │ 6,035  │    │
├────┼────┼──┤
│ 巳○○ │ 6,409  │    │
├────┼────┼──┤
│ Ｈ○○ │ 4,259  │    │
├────┼────┼──┤
│ 玄○○ │ 4,259  │    │
├────┼────┼──┤
│ 合  計 │ 44,067 │    │
└────┴────┴──┘
備註：
一、受補償者Ｗ○○○合計之受補償金額為52,493元。
二、受補償者辰○○、Ｋ○○○合計之受補償金額均為17,460元
    。
三、受補償者宙○○、Ａ○○合計之受補償金額均為25,705元。
四、受補償者Ｖ○○合計之受補償金額為79,826元。
五、受補償者Ｓ○○、Ｕ○○、Ｔ○○合計之受補償金額均為16
    3,104元。
六、受補償者申○○合計之受補償金額為184,933元。
七、受補償者巳○○合計之受補償金額為196,375元。
八、受補償者Ｈ○○、玄○○合計之受補償金額均為130,512 元
    。
